臺灣宜蘭地方法院民事判決　　　　　　　92年度重訴字第44號
原　　　告　北一鋼鐵股份有限公司
法定代理人　乙○○
訴訟代理人　黃憲男律師
被　　　告　聯邦商業銀行股份有限公司
法定代理人　丁○○
訴訟代理人　甲○○
　　　　　　商桓朧律師
被　　　告　羅東鋼鐵廠股份有限公司
法定代理人　丙○○○
訴訟代理人　陳倉富律師
當事人間請求返還房屋事件，本院於94年3月22日言詞辯論終結
，判決如下：
    主  文
原告之訴均駁回。
訴訟費用由原告負擔。
    事實及理由
一、原告主張：其於民國 (下同)90 年4 月30日，向訴外人欣榮
    建業股份有限公司 (以下簡稱欣榮公司)承 租該公司所有設
    置於宜蘭縣蘇澳鎮○○○路五一號及同路五七號之廠房連同
    附屬建物倉庫及廠內生產機械器具暨機具附屬物件及附表二
    之土地，租期自90年5 月16日起至95年5 月15日止。嗣欣榮
    公司因無力清償其對被告聯邦商業銀行股份有限公司 (以下
    稱聯邦銀行)之貸款，遭本院查封拍賣附表二、三所示之土
    地及建物 (本院90年執字第2555號)及附表一之動產 (本院
    91執字第2372號)。本院拍賣附表二、三之土地及建物時，
    僅除去附表三建物之租賃權，本院拍賣附表一動產時，被告
    聯邦銀行未聲請除去租賃權，其也不是依動產擔保交易法請
    求拍賣該動產，無該法之適用。以上附表一、二、三拍賣結
    果，均由債權人即被告聯邦銀行於92年4月2日承受，其再轉
    售予被告羅東鋼鐵股份有限公司 (下稱羅東鋼鐵)，92年4月
    2日，本院將附表一之動產交付聯邦銀行，係法院之執行行
    為，非原告之自由意願，原告就上開附表一、二之標的對被
    告聯邦銀行或羅東鋼鐵仍有租賃權繼續存在，但被告聯邦銀
    行及羅東鋼鐵均不承認。為此，請求確認原告就附表一之動
    產及附表二之土地租賃權存在，且依民法962、184、185條
    規定，請求被告交付附表一、二之動產及土地，不得妨害原
    告對附表一及附表二標的之佔有、使用。並先位聲明：(1)確
    認原告就本院91年執字第2372號強制執行事件所查封拍賣如
    附表一所示之動產，對被告羅東鋼鐵至95年5月15日止，有
    租賃關係存在。(2)確認原告就本院9 0年執字第2555號強制
    執行事件所查封如附表二所示土地，對被告羅東鋼鐵至95年
    5月15日，有租賃關係存在。(3)被告羅東鋼鐵應將附表一所
    示之動產、附表二所示之土地交付原告，並不得妨害原告之
    佔有、使用。後位聲明：(1)確認原告就本院91年執字第2372
    號強制執行事件所查封拍賣如附表一所示之動產，對被告聯
    邦銀行至95年5月15日止，有租賃關係存在。(2)確認原告就
    本院9 0年執字第2555號強制執行事件所查封如附表二所示
    之土地，對被告聯邦銀行至95年5月15日，有租賃關係存在
    。(3)被告聯邦銀行應將附表一所示之動產、附表二所示之土
    地交付原告，並不得妨害原告之占有、使用。
二、被告聯邦銀行則以：原告與欣榮公司之租賃標的只有廠房及
    機具，原告占有使用廠房，雖產生占有坐落基地之附隨事實
    ，此為單純事實關係，不能因此認租賃物當然包含土地，所
    以本院90年執字第2555號除去租賃之標的只有建物，退步言
    ，如認租賃標的包括土地，除去租賃之標的即包括土地，因
    上開強制執行事件所排除之租賃權，係對原告與欣榮公司所
    訂之租賃契約。附表二、三之土地及建物，經本院90年執字
    第2555號拍賣結果，由被告於92年4 月2 日承受，並取得權
    利移轉證書，被告以所有人佔有使用，無妨害原告權利。附
    表一之動產，於本院91年執字第2372號拍賣時，拍賣公告未
    載有租賃關係，係經法院依職權除去，況被告於92年4 月2
    日承受時，原告自己拋棄占有，逐一點交予被告占有，且於
    拍賣程序終結前，對執行程序皆無異議；又動產執行未準用
    強制執行法第98條第2 項關於不動產執行排除租賃及租賃權
    隨同移轉之規定；又依動產擔保交易法第5 條但書規定，附
    表一之動產於87年間，已設定抵押權予被告，並辦動產抵押
    登記，自有對抗原告之效力，且依動產擔保交易法第17條第
    1 項規定，欣榮公司對原告之出租行為，亦無從阻礙動產抵
    押權人之被告行使占有權。該附表一之動產現已經被告出賣
    予羅東鋼鐵，原告亦不得對非現占有人之被告提起返還占有
    物之訴等語，資為抗辯。並聲明：原告之訴駁回。
三、被告羅東鋼鐵則以：原告係在被告聯邦銀行就附表一之動產
    擔保交易法第5 條但書規定，被告聯邦銀行自有對抗原告之
    效力，且強制執行法關於動產之執行程序，並無如不動產執
    行程序，有強制執行法第98條第2 項所規定租賃關係隨同移
    轉或除去租賃之規定，原告自不得主張該動產之租賃關係，
    隨同移轉於承受人即被告聯邦銀行，被告因買賣繼受該動產
    ，自無租賃關係存在。況執行法院於91年執字第2372號執行
    事件中，已依法解除原告之占有，無民法第425 條規定之適
    用。原告與欣榮公司訂立之租賃契約，其租賃標的並不包括
    附表二之土地，退步言，縱認包括，也經執行法院裁定除去
    該租賃關係確定，則原告就附表二之土地，對承受人即被告
    聯邦銀行及因買賣繼受自聯邦銀行之被告已無任何租賃關係
    存在。原告以租賃關係尚存在，請求被告交付附表一、二之
    動產及土地，並不得妨害其占有、使用，自無理由等語，資
    為抗辯。並聲明：原告之訴駁回。
四、得心證之理由：
(一)原告原起訴對被告聯邦銀行及被告羅東鋼鐵請求(1)確認原告
    就本院91年執字第2372號強制執行事件所查封拍賣如附表一
    所示之動產，對被告至95年5 月15日止，有租賃關係存在。
    (2)被告應將附表一編號一之連續加熱爐組件原料推進器連帶
    返還原告。(3)確認原告就本院90年執字第2555號強制執行事
    件所查封如附表二所示土地，對被告至95年5 月15日，有租
    賃關係存在。(4)被告應將附表一所示之動產、附表二所示之
    土地交付原告，並不得妨害原告之佔有、使用。上開請求係
    對被告聯邦銀行及被告羅東鋼鐵共同請求，屬單純一訴。於
    93年6 月25日撤回上開(2)部分，並將(1)(3)(4)之聲明中「被告
    」變更為「被告聯邦銀行或被告羅東鋼鐵」，即變更為主觀
    選擇合併之訴。93年7 月16日又將主觀選擇合併之訴變更為
    主觀預備合併之訴，即請求之事項不變，請求之對象，先位
    之訴以羅東鋼鐵為被告，後位之訴以聯邦銀行為被告。主觀
    預備合併之訴雖使當事人地位不安定，惟可避免裁判歧異，
    並符合訴訟經濟原則，衡量利多於弊，仍有承認之必要，本
    件訴之變更雖被告均不同意，但原告請求之基礎事實同一，
    應予准許。
(二)原告與欣榮公司訂立之租約，包括附表二之土地否？
１、原告主張包括，並舉原證一「廠房租賃契約書」第4條、14
    條約定為證，並稱被告於92年8月20日答辯狀中自認。被告
    否認，並舉該契約第一條租賃標的之記載為證。查原告提出
    之原證一「廠房租賃契約書」，其契約書之名稱即謂「廠房
    租賃契約書」，非「土地與廠房租賃契約書」，該契約第一
    條租賃標的，亦僅記載：設置於宜蘭縣蘇澳鎮○○○路51號
    及57號之廠房，連同附屬建物倉庫及廠內生產機械器具暨機
    具附屬物件，未載明有包括附表二之土地甚明。至該契約第
    4條約定「乙方 (原告)所投資於甲方 (欣榮公司)廠內之固
    定設備及廠房擴增，需先告知甲方... 」，第14條約定「乙
    方在租賃期間內，因業務需要而增加建物等設施，如經甲方
    同意時，甲方必需無條件提供必要之文件配合乙方申請」，
    適足以看出，雙方訂約時，原告與欣榮公司就廠房以外之土
    地之使用，尚未有當然之合意，始約定如原告欲擴增廠房或
    增加建物，應先告知欣榮公司，得其同意，此約定雖預留給
    原告必要時可以使用土地之空間，但仍以經原告提出，欣榮
    公司同意下，始成立該使用關係，並非自始即在原告向欣榮
    公司承租之標的內。故本院90年執字第2555號強制執行事件
    ，就附表二、三之不動產拍賣時，亦僅就廠房建物即附表三
    部分除去租賃，此由該事件91年7月18日執行命令主旨記載
    「... 就坐落宜蘭縣蘇澳鎮○○○路51號、57號連同附屬建
    物之不動產所約定之租賃權應予除去.... 」及92年2月25日
    之拍賣公告其他公告事項 (二)載明「本件建物查封時出租
    予第三人北一鋼鐵股份有限公司，.... 租賃契約已經本院
    91年7月18日裁定除去，... 拍定後點交。」，足可看出。
    至原告稱被告聯邦銀行已於92年8月20日答辯狀中自認原告
    租賃之標的包括附表二之土地乙節，似有些斷章取義，蓋被
    告聯邦銀行主要目的，在表示該土地亦為執行標的，亦包括
    在法院除去租賃關係之範圍，原告所指之自認，只是被告聯
    邦銀行在論述過程中提及，其結論仍是主張被告對附表二之
    土地已無租賃關係，又縱認係符合自認，然其自認內容與事
    實不符，其事後變更陳述，形同撤銷自認，自無不許。職是
    ，原告主張租賃標的包括附表二之土地，尚不足採。
２、而附表二之土地及附表三之建物已由被告聯邦銀行於92年4
    月2 日第二次拍賣時承受，法院於92年9 月25日點交完畢，
    被告聯邦銀行並將之轉賣與被告羅東鋼鐵，已於93年2 月17
    日辦理所有移轉登記與羅東鋼鐵，有本院90年執字第2555號
    卷證資料足按及土地登記簿謄本附卷足憑。從而，原告以對
    附表二之土地繼續有租賃權，執行法院尚未除去為由，先位
    請求: 確認原告就本院91年執字第2372號強制執行事件所查
    封拍賣如附表二所示之土地，對被告羅東鋼鐵至95年5 月15
    日止，有租賃關係存在，被告羅東鋼鐵應交付該土地，並不
    得妨害其占有、使用；後位請求：確認原告就本院91年執字
    第2372 號 強制執行事件所查封拍賣如附表二所示之土地，
    對被告聯邦銀行至95年5 月15日止，有租賃關係存在，被告
    聯邦銀行應交付該土地，並不得妨害其占有、使用，均無理
    由，均應予駁回。
(三)原告就附表一之動產，尚有無租賃權存在？
    原告主張附表一之動產，雖經本院拍賣完畢，但本院未為除
    去其上之租賃權，其租賃權尚存在云云。經查，附表一之動
    產於87年間由欣榮公司依動產擔保交易法之規定，設定動產
    抵押權與被告聯邦銀行，並辦畢動產抵押權登記，有被證五
    之動產擔保交易申請書、登記證明書附卷足憑，欣榮公司於
    90 年 連同廠房出租予原告，期限至95年5 月15日止，為兩
    造所不爭，並有上開廠房租賃契約書可證，被告聯邦銀行於
    91年6 月10日查封時，亦陳稱由原告承租，有查封筆錄附於
    本院91年執字第2372號執行卷可參。該動產，經本院91年執
    字第2372號強制執行結果，由被告聯邦銀行於92年4 月2 日
    承受，當日並由法院交付被告聯邦銀行完畢，有該日拍賣筆
    錄附於上開強制執行案卷足憑。按動產擔保交易法第5 條規
    定，動產擔保交易，應以書面訂立契約，非經登記不得對抗
    善意第三人；同法第15條規定，稱動產抵押者，謂抵押權人
    對債務人或第三人不移轉占有而就供擔保債權之動產設定動
    產抵押權，於債務人不履行契約時，抵押權人得占有抵押物
    ，並得出賣，就其賣得價金優先於其他債權而受清償之交易
    ；同法第17條第1 項規定，債務人不履行契約或抵押物被遷
    移、出賣、出質、移轉或受其他處分，致有害於抵押權之行
    使者，抵押權人得占有抵押物。由上開第15、17條規定，可
    知抵押權人於債務人不履行契約時，可占有並出賣抵押物；
    於債務人出賣、移轉或為其他處分，而變更抵押物現況時，
    縱債務人無不履行契約之情形，抵押權人亦得占有抵押物，
    以保全其未來抵押權之實行，換言之，上開15、17條規定，
    即是上開第5 條規定可對抗善意第三人 (除同法第25條之情
    形外)之 具體實現，以保護抵押權人。而出租行為，其變更
    現況程度遠較出賣、移轉等等為輕，更無不可對抗之理，故
    執行法院自得逕解除第三承租人之占有後為強制執行，至遲
    於拍定或債權人承受而交付拍賣標的時，解除第三承租人之
    占有，因此強制執行法第98條第2 項對不動產設定抵押權後
    成立之租賃關係，有排除之規定，而對動產設定抵押權後成
    立之租賃關係，並無類此規定，解釋上係當然可對抗該第三
    人，而逕為強制執行，無除去租賃再為執行之必要，第三人
    之租賃權，於拍定或債權人承受並經法院交付拍賣標的後，
    當然不存在。故本院拍賣附表一之動產時，雖未裁定除去原
    告租賃權，但被告至遲於92年4 月2 日被告聯邦銀行承受，
    本院當場交付予聯邦銀行時，其租賃權亦當然消滅不存在，
    原告當日亦未有任何租賃權尚存在之爭執，有該日拍賣筆錄
    為證。雖原告主張被告聯邦銀行係以一般執行名義執行，並
    非實行動產抵押權，無上開動產擔保抵押權之適用云云。惟
    查，被告聯邦銀行縱以其他執行名義執行附表一之動產，但
    其執行時已提出動產擔保登記證明書主張其抵押權，依法當
    然亦享有上開規定之權利，原告上開主張，自無理由。原告
    又主張本院就附表一動產於第一次拍賣，未拍定後，即請當
    事人自行揭封，未再為查封，即依債權人聯邦銀行之聲請再
    行拍賣乙節，其情屬實，惟債務人與債權人於接受法院拍賣
    通知後，均無異議，似可認債務人尚未揭封或知法院錯發揭
    封之通知，故未為揭封，且職司動產擔保查封登記之經濟部
    工業局，業經本院更正通知為不塗銷查封，本件自可認尚有
    查封之事實，自不影響拍賣之效力。從而，原告以本院拍賣
    附表一之動產時，未先為除去租賃權，其租賃權尚存在為由
    ，先位聲明：請求確認其就該動產，對被告羅東鋼鐵 (即聯
    邦銀行之受讓人)， 至95年5 月15日止，有租賃關係存在，
    被告羅東鋼鐵應將該動產交付，並不得妨害其占有、使用，
    自無理由，應予駁回；其後位聲明：請求確認其就該動產，
    對被告聯邦銀行，至95年5月15日止，有租賃關係存在，被
    告聯邦銀行應交付該動產，並不得妨害其占有及使用乙節，
    亦非有理，應予駁回。
五、訴訟費用之負擔：民事訴訟法第78條。
中　　華　　民　　國　　94　　年　　4 　　月　　6 　　日
                  臺灣宜蘭地方法院民事庭
                          法　官　林美治
正本與原本無異。
如不服本判決，須於判決送達後20日內向本院提出上訴狀 (應附
繕本)。
中　　華　　民　　國　　94　　年　　4 　　月　　7 　　日
                          書記官　莊錫聰
